【裁判字號】    98,事聲,67
【裁判日期】    990115
【裁判案由】    聲明異議（消債）
【裁判全文】
臺灣屏東地方法院民事裁定              98年度事聲字第67號
異  議  人
即 債 權人  華南商業銀行股份有限公司
法定代理人  王濬智
異  議  人
即 債 權人  甲○○
異  議  人
即 債 權人  萬泰商業銀行股份有限公司
法定代理人  韓傑輔
相  對  人
即 債 務人  乙○○○○○○
上列當事人間因本院98年度執消債更字第139 號更生事件，異議
人對於本院司法事務官民國98年10月7 日所為認可更生方案之裁
定聲明異議，本院裁定如下：
    主  文
異議駁回。
    理  由
一、債權人異議意旨略以：
  (一)華南商業銀行股份有限公司聲明異議略以：更生方案之還款
    條件應由債務人之總收入扣除必要支出後，於生活受有相當
    之程度限制下，經法定期間清償，方獲重生機會，原審竟採
    認債務人之理由予以認可，無保障債權人公平之受償；又債
    務人有消費者債務清理條例（下稱本條例）第63條第1 項第
    2 、4 、9 款、第64條第2 項第2 款之事實，爰依法聲明異
    議，請求廢棄原裁定等語。
  (二)甲○○聲明異議略以：債務人可清償金額與實際金額新台幣
    （下同）385,000 元仍有相當差距，並使債權人身心疲乏，
    爰依法提出異議等語。
  (三)萬泰商業銀行股份有限公司聲明異議略以：債務人所陳可清
    償金額與總欠款仍有相當差距，若僅任其清償些微金額即可
    免除高達6,064,180 元債務，將難對社會上因理財不當奢侈
    浪費致衍生高額債務之人有所警惕，且對其他負有債務仍正
    常繳款之客戶有失公允，將嚴重影響金融秩序之建立。又債
    務人明知本身收支已無法平衡，卻仍恣意大額提領現金花用
    且揮霍無度，導致無法依約還款。如此惡意行徑，已符合本
    條例第63條第1 項第3 款「有背於公共秩序、善良風俗」，
    其更生方案應不被認可，及本條例第134 條第1 項第4 款「
    因浪費、賭博或其他投資行為，致財產顯然減少或負擔過重
    之債務，應不予免責」。另按「債權人會議可決之更生方案
    對不同意或未出席之債權不公允者，法院應不認可更生方案
    」本條例第63條第1 項第1 款定有明文。異議人原本就相對
    人所提更生方案表示不同意，此更生認可裁定內容僅片面為
    債務人權利，絲毫未見平衡雙方當事人間之權利義務，亦未
    考量更生條件對債權人是否公允，爰依法聲明異議，請求廢
    棄原裁定等語。
二、按更生方案經可決者，法院應為認可與否之裁定；又有下列
    情形之一者，法院應不認可更生方案：一、債權人會議可決
    之更生方案對不同意或未出席之債權人不公允。二、更生程
    序違背法律規定而不能補正。三、更生方案違反法律強制或
    禁止規定，或有背於公共秩序、善良風俗。四、以不正當方
    法使更生方案可決。五、已申報無擔保及無優先權之債權總
    額逾新臺幣一千二百萬元。六、更生方案定有自用住宅借款
    特別條款，而債務人仍有喪失住宅或其基地之所有權或使用
    權之虞。七、更生方案所定自用住宅借款特別條款非依第五
    十四條協議成立。八、更生方案無履行可能。九、債務人有
    虛報債務、隱匿財產，或對於債權人中之一人或數人允許額
    外利益，情節重大。本條例第62條第1 項、第63條第1 項分
    別定有明文。依條文意旨，更生方案既經債權人會議可決，
    法院原則上應予認可，惟為免更生方案對部分債權人不利或
    更生方案、更生程序有不合法情事，除有條文明定事項，法
    院始為不予認可更生方案。
三、再按本條例之目的，除保障債權人集團性滿足之最大化及公
    平化外，並為賦與債務人重建復甦其經濟生活之機會，故消
    費者債務清理程序制度之構築首需強調生活再建及破綻預防
    ，提高債務人工作意願並改善其生活習慣，使能重新出發，
    從而保障其生存權，並促進其義務遂行能力，儘可能永續性
    回復信用。是若還款額度逾越所能負擔之極限過大，債務人
    勢必無以清償，終至喪失其還債之意願，則債權人則因實際
    受償的金額降低，反蒙受實際不利益。因而更生方案是否合
    理、可行，應視債務人財產狀況（含現有資力與將來收入來
    源）、清償能力及經濟信用等評估，及考量債權人之受償額
    度（如「清算保障原則」─本條例64條第2 項第4 款參照）
    ，予以客觀判斷，始不違背前述說明。
四、經查：
  (一)本件債務人聲請更生，前經本院裁定開始更生程序並命由司
    法事務官進行更生程序，有本院97年度消債更字第743 號裁
    定在卷可稽。而債務人任職於屏東縣警察局里港分局，確有
    固定之薪資收入等情，有財政部臺灣省南區國稅局95、96年
    綜合所得稅各類所得資料清單、公教人員被保險人投保資料
    表、薪資存摺帳戶明細、98年8 至10月份薪資單附卷足憑。
    再觀諸債務人所提之更生方案，其條件為清償8 年（共96期
    ），以每月為一期，每期清償29,324元，清償總額為2,815,
    104 元，清償成數為無擔保及無優先權債權總額百分之31.7
    ，依債務人每月所得扣除勞健保、公保、退撫基金，並加計
    年終獎金後實領約為61,000元，於扣除每月應償還給債權人
    之金額29,324元及支應父母親扶養費13,658元、子女扶養費
    與配偶共同負擔9,829 元，所剩餘額僅8,189 元供債務人支
    付每月之膳食、交通、醫療、通訊等生活必要費用，可謂僅
    係維持基本生活之需求，揆諸前開說明，足認債務人已撙節
    支出盡力清償，同時兼顧到債權人權益之保障，核未逾一般
    人之生活程度，故異議人主張更生方案對不同意債權人不公
    允及有以不正當方法使更生方案可決云云，顯非可採。
  (二)又異議人主張債務人可清償金額與總欠款金額仍有相當差距
    云云。惟查，債務人之更生方案應否准許，係以是否公允為
    斷，而所謂公允，應審酌債權人與債務人之利益衡平、債務
    人之償債能力與清償誠意以及社會公益等因素為綜合判斷，
    非以還款成數為絕對標準。異議人所提清償成數過低云云，
    對於法院並無拘束力，亦不影響原裁定認可之合法性及妥適
    性。至債務人積欠高額債務之原因，是否有浪費、賭博或投
    機行為等，不應免責乙節，乃本院裁定債務人是否免責時所
    應斟酌事項，非本件更生方案應如何，是否予以認可所應審
    究。另按金融機構銀行核貸借貸者消費金融債務，應已評估
    債務人之財務及信用狀況與所冒風險，固債務人持續貸款或
    擴張其他銀行債務，其財務觀念或容有不當，然消債條例立
    法目的，除保障債權人集團性滿足之最大化及公平性外，並
    為賦與債務人重建復甦經濟生活之機會，重建其經濟生活，
    保障其生存權。另縱如異議人華南商業銀行股份有限公司所
    言應以債務人現職每月平均收入65,652元計算，每月增加清
    償7,926 元（37,250元－29,324元＝7,926 元），依異議人
    華南商業銀行股份有限公司所佔債權總金額之比例僅為百分
    之0.87，其按月受償之金額較原方案僅增加69元（7,926 元
    ×0.87% ＝69元，元以下四捨五入），考諸本條例訂立之目
    的，乃在於使陷於經濟上困境之消費者，得藉更生程序妥適
    調整其與債權人及其他利害關係人之權利義務關係，保障債
    權人之公平受償，並謀求消費者經濟生活之更生。而本院為
    保障債權人之公平受償，以謀求消費者經濟生活之更生，業
    已於認可更生方案之裁定理由中詳述本件並無不得認可更生
    方案之情形，及本院認為更生條件應屬公允之理由，況還款
    期間及還款金額並非判斷更生方案是否公允之唯一標準，抑
    且，本件更生方案復無不公允之情事。再按本條例第63條第
    1 項第1 款規定，是為維護少數債權人之權益，債權人會議
    可決之更生條件對不同意或未出席會議之債權人不公允者，
    法院應不予認可，則本件既非係經債權人會議可決之更生方
    案，又經本院認更生方案之條件公允，異議人主張本件應有
    本條例第63條第1 項第1 款所定情形，顯無可採。而本條例
    第63條第1 項第2 款所謂更生程序違背法律規定係指非債務
    人出席債權人會議並參加表決、決議程序違背法律規定等更
    生程式進行過程中程序違法之情形，非指實質內容不當，是
    本件更生方案並無本條例第63條第1 項第2 款不予認可之事
    由，債權人上開主張，要無可採。另對於債務人虛報債務及
    隱匿財產之情事，聲明異議人僅稱：「債務人既已債築高台
    ，何以仍有支付高額律師費用之能力」云云，惟查債務人生
    請更生程序並無委任代理人，並無異議人所稱隱匿財產等情
    ，是其所稱上情，尚不足採。且異議人就本件更生方案有何
    「背於公共秩序、善良風俗」情事，亦未具體陳明並舉證之
    ，是異議人此部分之主張，亦非有據。是異議人執前詞指摘
    原裁定為不當，求予廢棄，為無理由，應予駁回。
四、綜上所述，本件經本院司法事務官審酌上開情狀，認債務人
    所提更生方案，其更生條件公允、適當、可行，且又查無債
    務人有本條例第63條所定不應認可之消極事由存在，而逕依
    本條例第64條第1 項規定，裁定認可債務人所提更生方案，
    經核並無不合。此外，異議人亦未能具體指出債務人有何本
    條例第63條及第64條第2 項之情事。異議人之異議為無理由
    ，應予駁回，爰裁定如主文。
中    華    民    國    99    年    1     月    15    日
                        民事庭法官  李麗芳
上為正本係照原本作成。
如不服本裁定，應於送達後10日內向本院提出抗告狀（並按他造
當事人之人數附繕本），並繳納裁判費新台幣1,000 元。
中    華    民    國    99    年    1     月    15    日
                        書  記  官  滕一珍

司法院資訊處製作；財團法人民間司法改革基金會備份。
